【裁判字號】    91,重訴,29
【裁判日期】    950125
【裁判案由】    清償借款
【裁判全文】
臺灣臺東地方法院民事判決              91年度重訴字第29號
原      告  第一商業銀行股份有限公司
法定代理人  己○○
訴訟代理人  劉輝瑞律師
被      告  丁○○
            丙○○
上  二  人
訴訟代理人  蘇建榮律師
複代理人    邱聰安律師
被      告  乙○○
            甲○
上列當事人間請求清償借款事件，本院於民國95年1月11日言詞
辯論終結，判決如下：
    主  文
被告丁○○、丙○○應連帶給付原告如附表一所示之金額、利息
及違約金。
被告乙○○就附表一編號三所示之金額、利息及違約金應與被告
丁○○、丙○○負連帶給付責任。
被告甲○就附表一編號八所示之金額、利息及違約金應與被告丁○○、丙○○負連帶給付責任。
訴訟費用由被告丁○○、丙○○連帶負擔；被告乙○○、甲○就
上開訴訟費用，應各與被告丁○○、丙○○連帶負擔其中二十分
之一。
本判決於原告以新臺幣伍佰貳拾伍萬元供擔保後，得假執行；但
被告丁○○、丙○○以新臺幣壹仟伍佰陸拾捌萬元為原告預供擔
保，得免為假執行。
    事實及理由
壹、程序方面：
一、被告乙○○、甲○均未於言詞辯論期日到場，核無民事訴訟
    法第386條所列各款情形，爰依原告聲請，由其一造辯論而
    為判決。
二、按訴狀送達後，原告不得將原訴變更或追加他訴，但請求之
    基礎事實同一者，不在此限，民事訴訟法第255條第1項第2
    款定有明文。又所謂請求之基礎事實同一者，係指變更或追
    加之訴與原訴之主要爭點有其共同性，各請求利益之主張在
    社會生活上可認為同一或關連，而就原請求之訴訟及證據資
    料，於審理繼續進行在相當程度範圍內具有同一性或一體性
    ，得期待於後請求之審理予以利用，俾先後兩請求在同一程
    序得加以解決，避免重複審理，進而為統一解決紛爭者即屬
    之 (最高法院92年度臺抗字第394號判決意旨參照)。本件原
    告原為第一商業銀行股份有限公司臺東分行，嗣於訴訟中變
    更為第一商業銀行股份有限公司 (見本審卷第2宗第111頁)
    ，並追加不當得利之預備聲明 (見本審卷2宗第17頁)，因原
    告主張被告由原告取得如附表2所示借款之基礎原因事實並
    未變更，訴訟資料亦有共同性，於同一程序加以審理，可一
    次解決紛爭，依上開說明，應屬請求之基礎事實同一，原告
    此項訴之變更及追加，揆諸首揭法條規定，應予准許，合先
    敘明。
貳、實體方面：
一、原告主張：
(一)先位之訴部分：
    1.被告丁○○、丙○○分別於附表2所示之借款日期邀同對
      方為連帶保證人、被告丁○○就附表2編號3所示借款於90
      年4月26日展期時，另邀同被告乙○○為連帶保證人、被
      告丙○○就附表2編號8所示借款，並邀同被告甲○為連帶
      保證人，分別向原告借貸如附表2所示之借款金額，利息
      採機動利率按月計付，按調整後之利率計付遲延利息外，
      逾期6個月以內部分，另按上開利率百分之10，逾期超過6
      個月部分，另按上開利率百分之20加付違約金 (以下簡稱
      系爭8筆借款)，如未依約支付利息時，即喪失期限利益，
      視為全部到期，系爭8筆借款經分別展期後，應於附表2所
      示之展延到期日還款。又附表2編號1至3所示3筆借款，已
      於借款日撥款至被告丁○○在原告處所開立之000000
      00000號活期儲蓄存款帳戶、附表2編號4至8所示5筆借款
      ，已於借款日撥款至被告丙○○所開立之00000000000號
      活期儲蓄存款帳戶，而有借貸金錢交付之事實，故原告與
      被告丁○○、丙○○間就系爭8筆借款已分別成立消費借
      貸契約。詎被告丁○○、丙○○對於系爭8筆借款，利息
      僅繳至如附表2所示之利息最後繳付日期，尚有如附表1所
      示之本金、利息及違約金未償。為此，爰依消費借貸及連
      帶保證之法律關係請求被告丁○○、丙○○就系爭8筆借
      款負連帶清償責任，被告乙○○就附表2編號3所示借款與
      被告丁○○、丙○○負連帶清償責任，被告甲○就附表2
      編號8所示借款與被告丁○○、丙○○負連帶清償責任。
    2.被告丁○○、丙○○留存原告處之印鑑卡上均載明：「‧
      ‧凡各種票據、借據及一切憑證上之印文與本留存印鑑相
      符，即生效力」，該約款之意旨即係為免除認人程序之繁
      瑣，故原告所定有關辦理貸款之審查程序，乃為自己內部
      控管而設，旨在降低利益風險，非對被告負有義務，若印
      鑑相符，即依印鑑卡之記載內容發生其效力，與原告審查
      程序有無疏失乙事無關。上開印鑑卡均經被告丁○○、丙○○親自簽名，而本件系爭8筆借款借據、借款展期申請
      書、借款展期約定書上所蓋丁○○、丙○○之印文均與印
      鑑卡留存之印文相同，依此，原告審核借據之真偽，悉以
      辨認印鑑為斷，不必另事求證，被告丁○○、丙○○對蓋
      有該印鑑之借據等文書，即承認為真正而對之發生效力，
      不得再以他人盜蓋為由推卸還款責任。又被告乙○○承認
      其於附表2編號3所示借款之借款展期約定書上簽名印章為
      真正，被告甲○亦不否認作保之事實，均難辭其為連帶保
      證人之責任。
    3.被告丁○○、丙○○長年將其印鑑章、存摺放置訴外人林
      月英處，並由林月英代繳水電費等小額支出等。嗣林月英
      死亡後，即由訴外人戊○○保管，應可認被告丁○○、丙○○有概括授權戊○○處理財務而長期把存摺及印鑑章交
      其保管使用之意，已有合法之概括授權，有使持有印鑑章
      之人使用該印鑑章於借據上之代理行為，發生效力之法效
      意思，應成立代理之法律關係。苟不成立民法第167條之
      授權行為，被告丁○○、丙○○亦應負民法第169條表見
      代理之所定授權人之責任。
    4.戊○○並非系爭8筆借款之經辦人，並未於系爭8筆借款之
      借據下方經辦人員欄核章。雖戊○○於授信約定書對保及
      借款展期申請書上核章，惟授信約定書不過係補充各個授
      信契據之一般性共通約款，且被告於授信約定書上係親自
      簽名蓋章，更難認戊○○有何利用此一職務上之機會以從
      事冒貸之事實。借款展期約定書係在借貸到期後之延期清
      償行為，是否本人簽名及有無重新辦理徵信，對於已存在
      之借款債務不生影響，亦不能以此推論借款時必為戊○○
      冒貸而為原告所明知或過失而不知。原告承辦人員既不知
      盜蓋之情，系爭8筆借款之借據上被告印文又與印鑑卡上
      所留存者確屬相符，則原告核對印文並無任何過失，原告
      據以主張印鑑卡之效力，自無行使權利違反誠實信用之可
      言。另原告並非債務人，亦無民法第224條關於債務人履
      行過失規定之適用。
    5.聲明求為判決：(一)如主文第1、2、3項所示。(二)原告願供
      擔保請准宣告假執行。
(二)備位之訴部分：
    如認兩造間不成立消費借貸及連帶保證契約，惟原告於附表
    2所示借款日期已將附表2編號1至3所示借款之金額撥入被告
    丁○○在原告處所設活期儲蓄存款帳戶00000000000號，將
    附表2編號4至8所示借款之金額撥入被告丙○○在原告處所
    設活期儲蓄存款帳戶00000000000號，使被告丁○○、丙○○對該金錢取得支配處分權利而享受其利益。被告丁○○、
    丙○○自應依民法第179條不當得利之規定將所受利益附加
    利息返還原告等語，並聲明求為判決：(一)被告丁○○應給付
    原告480萬元及其中90萬元自85年2月27日起、300萬元自88
    年4月22日起、90萬元自89年4月17日起均至清償日止按年息
    百分之5計算之利息。(二)被告丙○○應給付原告1,088萬元及
    其中368萬元自87年4月8日起、130萬元自87年11月7日起、
    300 萬元自88年4月2日起、200萬元自88年5月14日起、90萬
    元自89年6月2日起，均至清償日止，按年息百分之5計算之
    利息。(三)原告願供擔保請准宣告假執行。
二、被告丁○○、丙○○則以：
(一)被告丁○○並未向原告借貸附表2編號1至3所示借款，被告
    丙○○並未向原告借貸附表2編號4至8所示借款。系爭8筆借
    款之借據、借款展期申請書、借款展期約定書上被告丁○○
    、丙○○印文雖為真正，乃原告職員戊○○利用職務之便，
    偽造被告之簽名或以換約方式騙取被告蓋章、簽名以向原告
    辦理借款，得款私自花用，實際上並未交付被告。被告丁○○住所於78年後遷移至臺東縣臺東市○○路154巷5號，然戊○○於系爭8筆借款借據、借款展期申請書、借款展期約定
    書記載錯誤地址，上開文件均屬偽造無疑。戊○○犯有偽造
    文書等罪，現由本院93年度重金訴字第1號審理中，系爭8筆
    借款之借貸契約，對被告不生效力。
(二)系爭8筆借款放款金額雖有撥款至被告帳戶內，然被告之存
    摺均交由被告丙○○之女、被告丁○○之妹林月英即戊○○
    之妻保管，作為繳納水電費、電話費、卡費及稅金之用，只
    出不入。被告不知系爭8筆借款款項撥入被告帳戶內之情，
    亦從未曾繳納分文之利息，是以原告主張系爭8筆借款金額
    皆貸放至被告帳戶內據為被告知悉冒貸情事，乃強詞奪理之
    說法。
(三)系爭8筆借款之借據右下方有「約定書核對」「印鑑核對」
    欄，簽名部分必須由「約定書核對」之承辦人負責核對簽名
    之筆跡是否與約定書或借款展期約定書上之簽名相同。印文
    部分則由「印鑑核對」承辦人負責核對借據上之印文是否與
    印鑑卡上印鑑相同，始得予以撥款。原告職員戊○○偽造被
    告2人簽名並盜用印鑑章冒貸款項，原告辦理放款人員因見
    本件貸款係該分行職員戊○○申辦，即未依正常貸放款作業
    程序審查辦理，未通知被告本人到場親自辦理，未核對被告
    印文是否相符，確實辦理徵信及對保，致戊○○有機可乘予
    以冒貸，顯有重大過失，故印鑑卡上記載文字並不能作為免
    除其重大過失之藉口。
(四)戊○○為系爭8筆借款之承辦人，為原告之受僱人及使用人
    ，依民法第224條前段規定原告就其故意過失應與自己之故
    意過失負同一責任。戊○○利用擔任原告職員辦理系爭8筆
    貸款核章職務及持有被告印鑑章及存摺之機會，使用被告之
    印鑑章於借據或借款申請書上，已構成民法第184條之侵權
    行為，原告依民法第188條應連帶負責。戊○○其明知被告
    並無授權情事，不可能有陷於錯誤及發生誤信之情形，自無
    成立民法第169條表現代理之餘地。原告若依規定向系爭8筆
    借款之借款人及保證人對保，並製作徵信調查報告，則可得
    知戊○○未經被告授權情事，然原告並未依規定向借款人對
    保，未依規定向借款人及保證人之資產、信用、職業、收入
    等作徵信調查。戊○○冒貸得以順遂，係出於原告之故意或
    過失，被告自不負民法第169條授權人責任。再者戊○○利
    用林月英持有被告印鑑章及存摺之機會，超出林月英保管印
    鑑章及存摺之意思表示，在授信約定書、借款申請書、借款
    展期申請書、借款展期約定書上偽造被告2人之簽名，並盜
    蓋被告之印鑑章之行為，均為不法行為，自無成立表見代理
    之餘地。原告主張被告應負表見代理之責任，並無理由等語
    ，資為抗辯。
(五)聲明求為判決：(一)原告之訴及假執行之聲請均駁回。(二)如受
    不利益判決，願供擔保請准宣告免為假執行。
三、被告乙○○則抗辯：附表2編號3所示借款之90年4月26日借
    款展期約定書上有關連帶保證人欄之姓名、地址、印章係伊
    親自所為，但伊與被告丁○○、丙○○並不認識，不可能為
    其連帶保證，伊以為是要為甲○作保，始在借款展期約定書
    上簽名等語，並聲明求為判決：原告之訴駁回。
四、被告甲○則抗辯：附表2編號8所示借款之借據上有關連帶保
    證人欄之簽名係伊親簽，當初是戊○○告訴伊要向原告借款
    90萬元，伊要替戊○○作保，所以才簽名等語，並聲明求為
    判決：原告之訴駁回。
五、下列事實，有放款貸款傳票及轉帳收入傳票 (見本審卷第1
    宗第47頁至第56頁)、存款明細分類帳 (見本審卷第1宗第92
    頁至第124頁)、系爭8筆借款借據 (本審卷第1宗第13頁至第
    20頁)、借款展期申請書 (本審卷第2宗第129頁至第130頁、
    第137頁至第138頁、第146頁、第153頁、第160頁、第175頁
    第182頁)、借款展期約定書 (本審卷第2宗第70頁至第80頁)
    、授信約定書 (本審卷第1宗第149頁第152頁)、印鑑卡 (本
    審卷第4宗第11頁、第13頁、第20頁)、承諾書 (本審卷第1
    宗第233頁)附卷可稽，並經本院調取原告查核臺東分行戊○○相關專案調查報告5冊審閱無訛，復為原告及被告丁○○
    、丙○○所不爭執 (見本審卷第4宗第238頁)，自堪信為真
    實，本院爰採為辯論及判決之基礎：
(一)附表2編號4至8所示借款確實有匯入被告丙○○在第一商業
    銀行之活儲帳戶 (00000000000)、附表2編號1至3所示借款
    匯入被告丁○○在第一商業銀行之活儲帳戶(00000000000)
    。上開借款利息均係由林月英、戊○○之帳戶自動扣繳。
(二)附表2之8筆借款借據、借款申請書、借款展期申請書、借款
    展期約定書、授信約定書、印鑑卡、丙○○87年9月8日承諾
    書上，有關被告丙○○、丁○○印章之印文均為真正。
(三)87 年9月8日之被告丙○○之授信約定書、印鑑卡、承諾書
    上被告丙○○之簽名、及87年9月8日、90年2月19日被告丁○○授信約定書、印鑑卡上之被告丁○○之簽名均為真正。
(四)對第一商業銀行93年2月10日回函所附之專案調查報告均沒
    有意見。
(五)戊○○在系爭8筆借款借貸時為原告之職員。
六、本件經兩造協議，並同意簡化爭點為：(一)就附表2編號1至3
    所示借款，原告與主債務人即被告丁○○間，附表2編號4至
    8所示借款，原告與主債務人即被告丙○○間有無消費借貸
    之意思表示合致？借款有無交付？亦即消費借貸契約是否成
    立？(二)被告丙○○就附表2編號1至3所示借款、被告丁○○
    就附表2編號4至8所示借款是否應負連帶保證人責任？(三)被
    告乙○○就附表2編號3所示借款、被告甲○就附表2編號8所
    示借款，是否應負連帶保證人責任？(四)被告丙○○、丁○○
    是否有授權戊○○辦理系爭8筆借款？如為無權代理，被告
    是否應負表見代理人之責任？
(一)被告丁○○、丙○○部分：
    1.按如有用印章代簽名者，其蓋章與簽名生同等之效力，民
      法第3條第2項定有明文；次按私文書經本人或其代理人簽
      名、蓋章者推定為真正，民事訴訟法第358條亦有明文。
      又當事人主張有利於己之事實，就其事實有舉證之責任，
      私人之印章，由本人或有權使用人使用為常態，被人盜用
      為變態，主張變態事實之當事人，自應就此印章被盜用之
      事實負舉證之責任，被上訴人於事實審已自承系爭借據連
      帶保證人所蓋用之印文為其印鑑，係屬真正，則被上訴人
      自應就其抗辯係遭他人盜蓋一節，負舉證責任。倘被上訴
      人不能舉證證明其係被人盜用，依民事訴訟法第358條規
      定，該證明書即應推定為真正 (最高法院86年度臺上字第
      717號、74年臺上字第461號判決要旨參照)；再私文書上
      之簽名或蓋章，當事人承認其為真正，僅否認係其本人或
      代理人所簽蓋時，按諸舉證責任分配之原則，應由該當事
      人負舉證之責 (最高法院73年臺上字第2382號判決要旨參
      照)。是以當事人如已承認簽名、印章之真正，僅係否認
      係其本人或代理人親簽、所蓋時，倘不能舉證證明係被人
      偽造或盜用，按諸舉證責任分配之原則，仍應由為此爭執
      之當事人負舉證責任。本件系爭8筆借款之借據、借款展
      期申請書、借款展期約定書及授信約定書上被告丁○○、
      丙○○之印文均為真正，已據被告丁○○、丙○○自認在
      案，有如前述，渠2人抗辯因將印鑑章、存摺交由戊○○
      保管，係遭戊○○盜蓋於借據及借款展期申請書、借款展
      期約定書等語，揆之前揭說明，自應由被告丁○○、丙○○就戊○○盜蓋之事實負舉證之責甚明。經查：
      (1)被告丁○○、丙○○抗辯系爭8筆借款係遭戊○○冒用
        渠等名義、盜蓋渠等印鑑章向原告借款等情，固經證人
        戊○○於本院到庭證稱：「【 (提示借據共8張、展期
        約定書1張)是否都是你簽名及蓋章？】丙○○及丁○○
        都是我簽名及蓋章，展期約定書上的簽名及蓋章也都是
        我寫的。他們的章及存摺本來都放在我太太林月英那邊
        ，我都拿得到，後來我太太過世，就都長期放在我那邊
        。錢都撥入丁○○及丙○○的戶頭裡面，因為印章及存
        摺都在我那邊，我就都把它領出來，利息都從我太太的
        戶頭裡面扣，‧‧」、「 (被告2人是否知情，有無同
        意？)不知情。」等語 (見91年12月19日準備程序筆錄
        ，本審卷第1宗第107頁)、「 (提示87年11月1日丙○○
        借據及借款申請書，是否丙○○本人簽名蓋章？)不是
        ，是我簽的。」等語 (見93年4月6日準備程序筆錄，本
        審卷第3宗第88頁至第89頁)。惟戊○○就本院92年度訴
        字第142號 (嗣案號變更為本院93年度金重訴字第1號)
        偽造文書等刑事案件，於91年3月18日向調查局臺東調
        查站主動投案時，先供稱：「81年左右 (詳細時間記不
        清楚)我經過岳父丙○○同意先後用他的名義向一銀臺
        東分行貸款200萬元、100萬元；84年貸款300萬元；87
        年貸款370萬元、130萬元，交給我運用在民間以月息2
        分放款，銀行利息由我繳納，貸款到期前，每月利差均
        交給丙○○，貸款到到期時，丙○○要求我歸還銀行本
        金，我欺騙他說已經償還本金，實際上是先調用向陽公
        司公款償還貸款本金，再以其他需要為理由，經丙○○
        同意，用他的名義，借新的同額貸款，以轉帳存入方式
        償還向陽公司公款」等語，有調查筆錄在卷可稽 (見本
        審卷第3宗第187頁至第188頁)；嗣於本院刑事庭93年5
        月5日準備程序期日改稱未告知被告丁○○、丙○○即
        冒用渠2人名義向原告借款等語，有該日準備程序筆錄
        附卷為憑 (見本審卷第4宗第188頁至第195頁)；復於本
        院刑事庭94年7月15日準備程序期日又供稱：「丁○○
        、丙○○部分借據跟借貸契約書我有拿去給他們簽名，
        但是金額是我填的，我有告訴他們要向銀行借錢，短暫
        週轉，後來週轉不靈，無法還款，一直請丁○○、丙○○簽名換單。」等語，亦有該日準備程序筆錄附卷可按
        (見本審卷第4宗第242頁)，並經本院調取93年度金重訴
        字第1號刑事案卷核閱甚詳。戊○○就被告丁○○、丙○○是否同意以渠等名義向原告借款，在刑事庭供詞顯
        有不一致之矛盾，其在本院準備程序中證稱被告2人對
        系爭8筆借款均不知情等語亦顯與其在臺東縣調查站及
        刑事案件審理中之供述迥然不同。則證人戊○○為被告
        丙○○之女婿、被告丁○○之妹夫，有無迴護被告丁○○、丙○○之可能，即啟人疑竇，其此部分證詞顯難盡
        信，自不足為有利被告丁○○、丙○○之認定。
      (2)又本院經兩造同意，就系爭8筆借款中附表2編號1所示
        借款之90年2月19日借款展期申請書上被告丁○○簽名
        、附表2編號2所示借款之90年4月12日借款展期申請書
        上被告丁○○簽名、附表2編號5所示借款之87年11月7
        日借據上被告丙○○簽名、附表2編號6所示借款之90年
        4月1日借款展期申請書上被告丙○○簽名，於93年11月
        15日送法務部調查局鑑定，經該局於93年11月29日以調
        科貳字第09300474410號鑑定通知書函附鑑定分析表，
        回覆本院：「甲1類 (即90年2月19日借款展期申請書)
        、甲2類 (90年4月12日借款展期申請書)字跡均與乙類
        (即被告丁○○親筆簽名字跡)字跡筆劃特徵相同。丙1
        類 (即87年11月7日借據)、丙2類 (90年4月1日借款展
        期申請書)字跡均與丁類 (即被告丙○○親筆簽名字跡)
        字跡筆劃特徵相同」 (見本審卷第4宗第152頁至第154
        頁)。參以被告丁○○於鑑定後，就經鑑定之上開借款
        展期申請書、借據上之簽名，業經自認為其與丙○○之
        親筆簽名 (見94年12月16日準備程序筆錄，本審卷第4
        宗第239頁)等情觀之，被告丁○○、丙○○抗辯渠等就
        系爭8筆借款並不知情，即有可疑。證人戊○○上開證
        稱系爭8筆借款、借款展期約定書均係由其簽名、蓋章
        之證詞，與法務部調查局筆跡鑑定結果明顯相佐，亦與
        被告丁○○自認事實不符，益證戊○○此部分證詞不堪
        採信。
      (3)被告抗辯原告提出之88年5月29日及89年4月24日往來帳
        餘額核對回單核章人員為臺東分行行員庚○○、日期為
        戊○○筆跡。該2份往來帳餘額核對回單為原告臺東分
        行所製作，且為戊○○填寫，被告丙○○並未收到等語
        。惟該2份往來帳餘額核對回單上蓋用之被告丙○○印
        文，經本院以肉眼比對，與系爭8筆借款之借據、借款
        展期申請書、借款展期約定書上丙○○印鑑章之印文並
        不相符，有該2份往來帳餘額核對回單在卷可稽 (見本
        審卷第2宗第24頁)，且經本院提示該2份往來帳餘額核
        對回單與證人戊○○後，證人戊○○證稱：「 (往來帳
        餘額核對回單如何處理？)這是總行以抽查的方式寄給
        客戶對帳用的，並不是所有的客戶都有這項回單。」、
        「(此種回單寄送給客戶是否會經過貸款經辦人？)不會
        。」、「 (如果本件被告有收受此種回單的紀錄，是否
        會經由你處理？)沒有。」、「 (本件被告是否向你詢
        問過此種回單的問題？)應該有，他們是問我要如何處
        理回單，我跟他們說蓋了章寄回總行就可以。」、「 (
        回單丙○○的印章是否他本人蓋的？】因為該印章不是
        放款的印章，可是這顆印章由我太太保管，所以應該是
        他收到回單後交給我太太處理的。」等語 (見93年4月6
        日準備程序筆錄，本審卷第3宗第86頁至第87頁、第89
        頁)，足見該2份往來帳餘額核對回單並非戊○○在原告
        臺東分行內自行蓋用被告丙○○印鑑章後繳回。再參諸
        該2份往來帳餘額核對回單所載回覆單位為「第一商業
        銀行稽核室」，及原告就中央銀行金融業檢查處87年一
        般業務檢查之審查意見，就有關對帳單均未核對客戶是
        否蓋原留印鑑一節，函文各營業單位需切實配合改善，
        將對帳單每週定期送所屬營業單位主管親收並指派人員
        核對印鑑，有原告提出第一商業銀行總行董事會稽核室
        函88年1月11日一董稽字第00238號檔案附卷足參 (見本
        審卷第3宗第208頁)等情觀之，該2份往來帳餘額核對回
        單係原告就臺東分行授信貸款業務，因業務檢查所抽樣
        寄予被告丙○○，應堪認定。而被告丙○○住址為臺東
        縣卑南鄉賓朗村10股21號，並未與戊○○夫妻同住，為
        兩造所未爭執。被告丙○○於接到原告寄發之該2份往
        來帳餘額核對回單後，就回單所載借款金額竟未有質疑
        ，是以無論該2份往來帳餘額核對回單上被告丙○○之
        印文，係被告丙○○親自蓋章或交由戊○○蓋章、填寫
        日期後寄回原告，均足認定其對於系爭8筆借款及借款
        金額存在確係知情且有同意。被告前開辯稱被告丙○○
        並未收到該2份往來帳餘額核對回單等語，洵無足採。
      (4)被告另辯稱渠等之印鑑章、存摺均交由林月英 (即戊○○之妻)保管，係供林月英作為繳納水電費、信用卡及
        稅金等小額支出之用等語 (見本審卷第2宗第206頁)。
        惟被告丁○○之自來水費、電費於82年間起已由其在原
        告處設立之00000000000號活期儲蓄存款帳戶自動轉帳
        扣繳、信用卡費亦於86年6月間申請時即辦理自動轉帳
        扣繳，有原告提出自來水股份有限公司計費明細表 (見
        本審卷第4宗第198頁)、代繳電費清單 (見本審卷第4宗
        第199頁)、信用卡申請書 (見本審卷第4宗第201頁)附
        卷足參。是以被告將印鑑章、存摺交由林月英保管，於
        林月英死亡後交由戊○○保管，是否確為供作繳納水電
        費、信用卡及稅金等小額支出之用，尚難採信。且被告
        前開所辯亦與證人戊○○證稱：「 (為何印章、存摺是
        由證人妻子保管，而不是由證人保管，或證人與妻子共
        同保管？)因為我太太是丙○○的女兒，我只是女婿，
        自然由比較親的女兒保管，而且我太太在向陽礦業當會
        計，由他保管丙○○的存摺、印章比較方便使用。」、
        「(保管存摺、印章與向陽礦業有何關係？)因為向陽礦
        業我們夫妻都有投資，如果資金調度有問題，可能都要
        以丙○○的帳戶周轉。」、「 (你之前說林氏父子都交
        給你處理是如何處理？)我太太在資金不足的時候就使
        用他們的帳戶來週轉，我不知道我太太有沒有經過他們
        的同意，我只是依照我太太的模式使用而已。」等語 (
        見93年4月6日準備程序筆錄，本審卷第3宗第91頁)相互
        矛盾，足見被告上開所辯，並不足取。
    2.又被告辯稱系爭8筆借款放款後即遭戊○○挪用，被告並
      未實際取得，亦從未曾繳納分文之利息云云。惟消費借貸
      契約，固為要物契約，但不以契約成立時現實之交付為必
      要。如借貸雙方約定以另一已移入一方管領之金錢，作為
      消費借貸所付之款，仍應發生交付之效力。仍無礙消費借
      貸契約之成立 (最高法院84年度臺上字第677號裁判要旨
      參照)。又所謂「交付」，原不以現實交付為限，倘貸與
      人已依轉帳方式，將貸款撥入借用人之銀行帳戶內以代交
      付者，自仍發生與現實交付同等之效力 (最高法院90年度
      臺上字第2037號裁判要旨參照)。本件被告丁○○、丙○○互邀對方為連帶保證人，書立借據向原告借貸系爭8筆
      借款，既經本院認定屬實。又附表2編號1至3所示3筆借款
      ，業經原告於借款日期撥款至被告丁○○在原告處所開立
      之00000000000號活期儲蓄存款帳戶、附表2編號4至8所示
      5 筆借款，亦經原告於借款日期撥款至被告丙○○所開立
      之00000000000號活期儲蓄存款帳戶之情，為兩造所不爭
      執，並有存款明細分類帳 (見本審卷第1宗第92頁至第124
      頁)可資為憑。則被告丁○○、丙○○在原告處開設活期
      儲蓄存款帳戶，與原告間另有消費寄託契約存在，原告以
      轉帳方式將系爭8筆借款金額撥款至被告丁○○、丙○○
      設於原告處之活期儲蓄存款帳戶內以代交付，已將對借款
      金額之事實上管理力移轉被告丁○○、丙○○，使被告丁○○取得附表2編號1至3所示借款金額、被告丙○○取得
      附表2編號4至8所示借款金額之間接占有。揆之上揭說明
      原告業將被告丁○○、丙○○所貸借之金錢交付，應無疑
      義。原告與被告丁○○就附表2編號1至3所示3筆借款、原
      告與被告丙○○就附表2編號4至8所示5筆借款已消費借貸
      關係甚明。而兩造間就系爭8筆借款之消費借貸關係既已
      成立，借款金額於存入被告丁○○、丙○○帳戶後，雖當
      天或翌日即由戊○○填寫取款憑條，自被告丁○○、丙○○帳戶內轉出 (見本審卷第4宗第271頁至第278頁)，系爭
      8 筆借款利息均由戊○○、林月英帳戶內支付，僅屬戊○○與被告丁○○、丙○○間另一法律關係，仍無礙於消費
      借貸關係之成立。
    3.末查，被告抗辯原告若依規定辦理對保手續，並製作徵信
      調查報告，則可得知戊○○未經被告授權情事，被告自不
      負民法第169條授權人責任等語，惟按對保與否，並非保
      證契約之成立要件，最高法院著有46年臺上字第163號判
      例可資參照。又辦理對保，雖為金融界之慣例，但並非保
      證契約之成立或生效要件。縱使被上訴人之承辦人未辦理
      對保，亦不能使上訴人因而免除其責任 (最高法院79年度
      臺上字第2408號、57年度臺上字第3417號裁判要旨參照)
      。本件被告丁○○、丙○○互邀對方為連帶保證人，書立
      借據向原告借貸系爭8筆借款，為本院認定之事實，被告
      丁○○、丙○○就系爭8筆借款既互為連帶保證人，依法
      自應負連帶保證人責任，縱令原告就系爭8筆借款未經對
      保屬實，揆之上揭裁判要旨，亦不能執為被告丁○○、丙○○卸免連帶保證責任。被告丁○○、丙○○上開所辯，
      亦無足取。
    4.合上說明，本件系爭8筆借款之借據、借款展期申請書、
      借款展期約定書及授信約定書上，被告丁○○、丙○○印
      文均為真正，已據被告丁○○、丙○○自認在案。被告丁○○、丙○○固抗辯渠等印鑑章係被戊○○盜用等語，惟
      印章由本人或有權使用人使用為常態，被人盜用為變態，
      被告丁○○、丙○○就系爭8筆借款係遭戊○○盜蓋印鑑
      章於借據及借款展期申請書、借款展期約定書之事實既未
      能積極舉證以實其說，自難認其此部分之抗辯為真實，揆
      之首揭裁判要旨，系爭8筆借款之借據及借款展期申請書
      、借款展期約定書，自堪信為真正。原告主張被告丁○○
      、丙○○互邀對方為連帶保證人向其借貸系爭8筆借款，
      應屬有據，信為可採。
(二)被告乙○○、甲○部分：
    查附表2編號3所示借款之90年4月26日展期約定書上被告乙○○簽名、印章，附表2編號8所示借款之89年6月2日借據、
    90年6月29日展期約定書上被告甲○之簽名、印章均為真正
    之情，業據被告乙○○、甲○到庭自認在案 (見91年10月24
    日準備程序筆錄，本審卷第1宗第64頁)，被告乙○○雖另辯
    稱伊不認識丁○○、丙○○，係以為要替甲○作保才簽名等
    語；被告甲○另抗辯係戊○○告知要借款90萬元，伊要替戊○○作保始簽名等語。惟被告乙○○、甲○均明知附表2編
    號3、8所示借款之借款人分別為被告丁○○、丙○○等情，
    已據證人戊○○證稱：「 (甲○與乙○○與你何關係？)客
    戶關係，他們與第一銀行有往來。」、「 (他們為何願意幫
    丙○○作保？)我跟他們說我要用我丈人及舅子的名義借錢
    請他幫我作保，他們就簽名了，因為他們跟我交情很好。」
    等語明確 (見本審卷第3宗第88頁)，被告乙○○、甲○未能
    舉證證明所辯屬實，空言抗辯無擔任被告丁○○、丙○○借
    款之連帶保證人真意，自無足採。而被告乙○○既親自在附
    表2編號3所示借款之90年4月26日展期約定書上連帶保證人
    處親自簽名蓋章，被告甲○親自在附表2編號8所示借款之89
    年6月2日借據、90年6月29日展期約定書上簽名蓋章，自應
    負該等借款之連帶保證人責任，要屬無疑。
七、縱上所述，原告主張被告丁○○、丙○○邀同對方為連帶保
    證人，被告丁○○就附表2編號3借款邀同被告乙○○為連帶
    保證人，被告丙○○就附表2編號8借款邀同被告甲○為連帶
    保證人，分別向原告借貸如附表2所示8筆借款，於附表2所
    示之最後繳息日後即未繳納利息等情堪認屬實。從而，原告
    本於消費借貸及連帶保證之關係請求被告給付如主文第1、2
    、3項所示之金額、利息及違約金，為有理由，應予准許。
八、末按所謂訴之預備合併，係指原告預慮其提起之某訴 (先位
    之訴)無理由，而同時提起不能並存之他訴 (預備之訴)，以
    備先位之訴無理由時，請求就備位之訴審判之訴之合併。是
    備位之訴係以附先位之訴有理由之解除條件，而與先位之訴
    合併提起之訴訟，故於先位之訴為有理由時，法院就備位之
    訴，即無庸再為審判。本院就原告先位聲明所為之訴訟，既
    為勝訴之判決，則參酌前揭說明，就原告之備位聲明之訴訟
    ，自無庸予以判決，附此敘明。又本件事證已臻明確，兩造
    其餘攻擊防禦方法及舉證核與前開論斷無影響，爰不一一論
    駁，附此敘明。
九、原告及被告丁○○、丙○○均陳明願供擔保請為宣告假執行
    或免為假執行，經核均與規定相符，爰分別酌定相當之擔保
    金額予以宣告。
據上論結：本件原告之訴為有理由，依民事訴訟法第385條第1項
前段、第85條第1項但書、第85條第2項、第390條第2項、第392
條第2項，判決如主文。
中    華    民    國    95    年     1    月    25    日
                  民事庭    審判長法  官  王漢章
                                  法  官  曾宗欽
                                  法  官  簡芳潔
附表一：被告應給付金額、利息及違約金
┌──┬───────┬───────────┬───────────────────┬─────┐
│編號│金額 (新臺幣) │利              息    │  違          約           金         │連帶保證人│
│    │              ├───────┬───┼────────┬──────────┤          │
│    │              │ 起  迄  日   │利 率 │ 起  迄  日     │利            率    │          │
├──┼───────┼───────┼───┼────────┼──────────┼─────┤
│    │90萬元        │90年8月29日起 │ 7％  │90年9月30日起至 │逾期6個月以內，按上 │丙○○    │
│ 1. │              │至清償日止    │      │清償日止        │開利率百分之10，逾期│          │
│    │              │              │      │                │超過6個月以上，按上 │          │
│    │              │              │      │                │開利率百分之20計算  │          │
├──┼───────┼───────┼───┼────────┼──────────┼─────┤
│ 2. │300萬元       │90年8月27起至 │ 同上 │90年9月28日起至 │同上                │丙○○    │
│    │              │清償日止      │      │清償日止        │                    │          │
├──┼───────┼───────┼───┼────────┼──────────┼─────┤
│ 3. │90萬元        │90年8月27起至 │ 同上 │90年9月28日起至 │同上                │丙○○    │
│    │              │清償日止      │      │清償日止        │                    │乙○○    │
├──┼───────┼───────┼───┼────────┼──────────┼─────┤
│ 4. │368萬元       │90年9月29日起 │ 同上 │90年10月30日起至│同上                │丁○○    │
│    │              │至清償日止    │      │清償日止        │                    │          │
├──┼───────┼───────┼───┼────────┼──────────┼─────┤
│ 5. │130萬元       │90年8月9日起至│ 同上 │90年9月10日起至 │同上                │丁○○    │
│    │              │清償日止      │      │清償日止        │                    │          │
├──┼───────┼───────┼───┼────────┼──────────┼─────┤
│ 6. │300萬元       │90年9月4起至清│ 同上 │90年10月5日起至 │同上                │丁○○    │
│    │              │償日止        │      │清償日止        │                    │          │
├──┼───────┼───────┼───┼────────┼──────────┼─────┤
│ 7. │200萬元       │90年8月15日起 │ 同上 │90年9月16日起   │同上                │丁○○    │
│    │              │至清償日止    │      │至清償日止      │                    │          │
├──┼───────┼───────┼───┼────────┼──────────┼─────┤
│ 8. │90萬元        │90年8月30日起 │ 同上 │90年10月1日起   │同上                │丁○○    │
│    │              │至清償日止    │      │至清償日止      │                    │甲○      │
└──┴───────┴───────┴───┴────────┴──────────┴─────┘
附表二：按附表一所示順序各筆貸款之借款及清償狀況
┌──┬──────┬────┬────┬────┬────────┬──────┬──────┬───────┬────────┬─────┐
│編號│借款日期    │借款金額│約定利率│主債務人│連帶保證人      │撥款帳號    │展延後到期日│尚未清償本金  │利息最後繳付日期│調整後利率│
│    │            │(新臺幣)│        │(借款人)│                │            │            │              │                │          │
├──┼──────┼────┼────┼────┼────────┼──────┼──────┼───────┼────────┼─────┤
│ 1. │85年2月27日 │100萬元 │11.1％  │丁○○  │丙○○          │00000000000 │91年2月16日 │90萬元        │90年8月28日     │7％       │
│    │            │        │        │        │                │(丁○○帳號)│            │              │                │          │
├──┼──────┼────┼────┼────┼────────┼──────┼──────┼───────┼────────┼─────┤
│ 2. │88年4月22日 │300萬元 │10.04％ │丁○○  │丙○○          │同上        │91年4月16日 │300萬元       │90年8月26日     │7％       │
├──┼──────┼────┼────┼────┼────────┼──────┼──────┼───────┼────────┼─────┤
│ 3. │89年4月17日 │100萬元 │9.84％  │丁○○  │丙○○          │同上        │91年4月17日 │90萬元        │90年8月26日     │7％       │
│    │            │        │        │        │乙○○ (90年4月 │            │            │              │                │          │
│    │            │        │        │        │26日展期約定書加│            │            │              │                │          │
│    │            │        │        │        │入為連帶保證人) │            │            │              │                │          │
├──┼──────┼────┼────┼────┼────────┼──────┼──────┼───────┼────────┼─────┤
│ 4. │87年9月8日  │370萬元 │11.58％ │丙○○  │丁○○          │00000000000 │91年9月8日  │368萬元       │90年9月28日     │7％       │
│    │            │        │        │        │                │(丙○○帳號)│            │              │                │          │
├──┼──────┼────┼────┼────┼────────┼──────┼──────┼───────┼────────┼─────┤
│ 5. │87年11月7日 │130萬元 │10.92％ │丙○○  │丁○○          │同上        │90年11月7日 │130萬元       │90年8月8日      │7％       │
├──┼──────┼────┼────┼────┼────────┼──────┼──────┼───────┼────────┼─────┤
│ 6. │88年4月3日  │300萬元 │10.04％ │丙○○  │丁○○          │同上        │91年4月3日  │300萬元       │90年9月3日      │7％       │
├──┼──────┼────┼────┼────┼────────┼──────┼──────┼───────┼────────┼─────┤
│ 7. │88年5月14日 │200萬元 │10.04％ │丙○○  │丁○○          │同上        │91年5月14日 │200萬元       │90年8月14日     │7％       │
├──┼──────┼────┼────┼────┼────────┼──────┼──────┼───────┼────────┼─────┤
│ 8. │89年6月2日  │100萬元 │9.84％  │丙○○  │丁○○          │同上        │91年6月2日  │90萬元        │90年8月29日     │7％       │
│    │            │        │        │        │甲○            │            │            │              │                │          │
└──┴──────┴────┴────┴────┴────────┴──────┴──────┴───────┴────────┴─────┘
以上正本係照原本作成
如對本判決上訴，須於判決送達後20日內向本院提出上訴狀
中    華    民    國    95    年     1    月    25    日
                                書記官  李春菊


司法院資訊處製作；財團法人民間司法改革基金會備份。
